【裁判字號】    96,訴,1989
【裁判日期】    970218
【裁判案由】    妨害自由等
【裁判全文】
臺灣臺中地方法院刑事判決              96年度訴字第1989號
公  訴  人  臺灣臺中地方法院檢察署檢察官
被      告  戊○○
選任辯護人  常照倫律師
上列被告因妨害自由等案件，經檢察官提起公訴（96年度偵字第
4278、9751、13519號，96年度偵緝字第1575號），本院判決如
下：
    主    文
戊○○共同連續意圖為自己不法之所有，以詐術使人將本人之物
交付，處有期徒刑壹年貳月，減為有期徒刑柒月。又共同連續意
圖營利而違反任何人不得媒介外國人非法為他人工作之規定，累
犯，處有期徒刑壹年貳月，減為有期徒刑柒月。應執行有期徒刑
壹年。
    犯罪事實
一、戊○○、乙○○（爰由本院另行審結）共同意圖為自己不法
    所有，並基於詐欺取財之概括犯意聯絡，自民國九十三年二
    月六日起至同年三月二十二日止，與均缺錢花用、無使用手
    機搭配門號需求而同具意圖為自己不法所有且先後各與戊○
    ○、乙○○基於詐欺取財犯意聯絡之丁○○（業經本院另行
    審結）、某真實姓名年籍不詳而假冒翁林美玉（翁林美玉業
    經檢察官為不起訴處分）之成年女子（下稱前開成年女子，
    無證據證明戊○○知悉前開成年女子係假冒翁林美玉）、丑
    ○○（另經檢察官通緝中）、子○○、癸○○（子○○、癸
    ○○均經本院以九十六年度易字第二一三二號判決有罪確定
    ），先後至曾凱森（另經檢察官為不起訴處分）所經營之豐
    棋通信工程有限公司（下稱豐棋公司；其中丁○○部分為九
    十三年二月六日、前開成年女子部分為同年三月十二日、丑
    ○○部分為同年三月十二日、子○○部分為同年三月十六日
    、癸○○部分為同年三月二十二日，下合稱丁○○等五人）
    ，事前謀議，並經由戊○○之介紹及在戊○○、乙○○之帶
    同下，連續向不知情之曾凱森及豐棋公司職員劉志賢佯稱丁
    ○○等五人欲透過豐棋公司向寅○○所經營之臺話通訊行、
    奇機通訊行、萬事通訊行，申請東信電訊股份有限公司（下
    稱東信公司）、和信電訊股份有限公司（下稱和信公司）、
    遠傳電信股份有限公司（下稱遠傳公司）等行動電話門號搭
    配手機使用，丁○○等五人並出示身分證、健保卡等證件供
    曾凱森或劉志賢核對後，再於行動電話門號申請書上留下錯
    誤之帳單地址，丁○○等五人並均以自己之名義簽名確認，
    致曾凱森、寅○○均陷於錯誤，曾凱森遂先將豐棋公司可因
    此自寅○○處取得之佣金數額，提供折讓予丁○○等五人，
    使丁○○等五人可免費獲取價值各均為新臺幣（下同）一萬
    餘元之行動電話手機而將該行動電話手機先後交付丁○○等
    五人，寅○○則於收到曾凱森交付之丁○○等五人之前揭行
    動電話門號相關申請資料後，先行依約給付曾凱森每個行動
    電話門號三千四百元至四千五百元不等之佣金（合計給付四
    萬二千六百元），並依丁○○等五人之前揭行動電話門號申
    請書，向東信公司、和信公司、遠傳公司申請行動電話門號
    使用。丁○○等五人於申辦前開行動電話門號而獲取手機後
    ，即均將該手機交由戊○○，並由戊○○提供乙○○免費食
    宿及丁○○等五人每人可自戊○○處取得約一千元至三千元
    不等金錢，以此方式共同朋分牟利。嗣經東信公司、和信公
    司及遠傳公司查詢後，發現丁○○等五人之申請行動電話門
    號資料之帳單地址謬誤等情，遂拒絕發放原依約可給付之門
    號佣金及補貼手機折價等予寅○○，致寅○○受有財產上損
    害後，經寅○○訴請臺灣臺中地方法院檢察署檢察官偵辦，
    因而循線查悉上情。
二、戊○○前因竊盜案件，經臺灣桃園地方法院判處有期徒刑四
    月，不服上訴後，經臺灣高等法院駁回上訴確定，業於九十
    三年四月二十七日易科罰金執行完畢。詎戊○○仍不知悛悔
    警惕，與庚○○共同基於行使明知為不實之事項而使公務員
    登載於職務上所掌之公文書（下稱行使使公務員登載不實公
    文書）、意圖營利媒介外國人非法為他人工作之概括犯意聯
    絡，於九十三年四月間某日起至同年十一月間某日止，自行
    （即後述辛○○部分）或與庚○○（另案經檢察官偵辦）合
    作（即後述乙○○、賴鴻彬部分）以假結婚之方式引進外國
    人來臺灣，進而達到媒介外國人非法為他人工作並藉此牟利
    之目的，其等二人並分別與均無結婚真意、同具行使使公務
    員登載不實公文書犯意聯絡之我國籍人頭丈夫賴鴻彬、印尼
    國成年女子賴菲卡（RAFIKAH）；我國籍人頭妻子辛○○、
    柬埔寨王國成年男子潘速塔（PEOU SOPHAT，另案經檢察官
    偵辦）；我國籍人頭丈夫乙○○、柬埔寨王國成年女子王珍
    婷（VONG CHAN THAN，另案經檢察官偵辦），以出國遊玩並
    提供賴鴻彬三萬元、辛○○不詳金額之人頭費用及提供乙○
    ○在戊○○居處免費食宿之代價為誘因，戊○○先後於九十
    三年四月六日、同年七月十九日、同年十月二十五日，連續
    安排賴鴻彬至印尼國與賴菲卡辦理假結婚手續、辛○○至柬
    埔寨王國與潘速塔辦理假結婚手續、乙○○至柬埔寨王國與
    王珍婷辦理假結婚手續（其中乙○○、辛○○由戊○○陪同
    前往柬埔寨王國），並在印尼國、柬埔寨王國取得不實之結
    婚證明書等相關資料及返國後，賴鴻彬旋於九十三年六月二
    十四日，至臺中縣大里市戶政事務所；戊○○取得辛○○之
    授權委託後，委由不知情之吳俊杰於九十三年七月二十七日
    ，至南投縣草屯鎮戶政事務所；戊○○取得乙○○之授權委
    託後，委由不知情之張英傑於九十三年十一月二日，至臺中
    市北區戶政事務所，並各檢具前開不實之結婚證書等相關文
    件，填具結婚登記申請書等申請文件，依戶籍法申請辦理賴
    鴻彬與賴菲卡之結婚登記；辛○○與潘速塔之結婚登記；乙
    ○○與王珍婷之結婚登記，先後使承辦戶籍登記之該管公務
    員經形式審查，而將賴鴻彬於九十三年四月六日與賴菲卡結
    婚、賴鴻彬配偶為賴菲卡之不實事項；辛○○於九十三年七
    月二十日與潘速塔結婚、辛○○配偶為潘速塔之不實事項；
    乙○○於九十三年十月二十五日與王珍婷結婚、乙○○配偶
    為王珍婷之不實事項，登載於其職務上所掌管之戶籍登記資
    料之電子資訊檔案紀錄及戶口名簿之公文書，並據以核發前
    開不實結婚內容之戶籍謄本及戶口名簿後，戊○○再委請不
    知情、真實姓名年籍不詳之成年人，持前開不實結婚內容之
    戶籍謄本等相關文件，至我國外交部在印尼國、柬埔寨王國
    等駐外單位，先後辦理賴菲卡、潘速塔、王珍婷入境我國簽
    證事宜，以此方式持之以行使前開不實結婚內容之戶籍謄本
    ，足以生損害於戶政機關對戶籍及身分管理之正確性，期間
    經我國外交部在印尼國、柬埔寨王國等駐外單位之承辦公務
    員就是否准予簽證為實質審查並核發以賴菲卡、潘速塔、王
    珍婷均以配偶身分來臺灣探親之停留簽證，且俟賴菲卡、潘
    速塔、王珍婷先後於九十三年七月三日、同年八月七日、同
    年十一月二日入境臺灣後，戊○○、庚○○旋即先於同年七
    月間某日，媒介賴菲卡至不詳地點，非法為真實姓名年籍不
    詳之成年人工作，再先後於同年八月間某日、同年十二月間
    某日，連續媒介潘速塔、王珍婷，均至甲○○所經營、位於
    臺中縣梧棲鎮○○路○段四○二巷一七七號之臺中農場（即
    養鴨場，下稱前開臺中農場），非法為甲○○工作（潘速塔
    在前開臺中農場之工作期間迄九十三年十二月九日即：潘速
    塔後述為警臨檢查獲時止；王珍婷在前開臺中農場之工作期
    間迄九十五年四月間某日止，合計約十七個月），戊○○就
    潘速塔部分自庚○○處取得五千元之佣金報酬、就王珍婷部
    分則以自甲○○處取得其媒介王珍婷來臺灣工作之仲介費用
    合計三十萬元以牟利，其中戊○○、庚○○、王珍婷並共同
    基於行使偽造特種文書之犯意聯絡，於王珍婷入境臺灣後之
    九十三年十一月間某日，在不詳地點，偽造其上貼有王珍婷
    相片並記載王珍婷之夫為乙○○等不實居留事由之中華民國
    外僑居留證一張後，待王珍婷至前開臺中農場工作之際，再
    由戊○○持之交予甲○○核對、保管，以此方式行使前開偽
    造之外僑居留證，足以生損害於警察機關及入出國移民管理
    機關對於外國人居留管理之正確性。嗣王珍婷於九十五年四
    月間離開前開臺中農場後，戊○○復承前犯意，旋即再媒介
    並將王珍婷帶往不詳地點之便當店工作，並由戊○○抽取王
    珍婷每月薪資中之不詳金額以牟利。嗣潘速塔先於九十三年
    十二月九日，在前開臺中農場為警臨檢查獲（已於同年十二
    月二十一日出境離開臺灣），嗣因乙○○於王珍婷入境臺灣
    後及在前開臺中農場工作期間，對王珍婷漸生感情，然王珍
    婷於九十五年四月間離開前開臺中農場即不知去向，乙○○
    遂於九十六年一月間向警檢舉戊○○後，經警循線於九十六
    年二月一日，在戊○○當時位於臺中縣大里市○○路○段八
    一六巷十六號六樓之居處查獲戊○○，因而查悉上情。
三、案經寅○○告訴、臺灣臺中地方法院檢察署檢察官自動檢舉
    、臺中市警察局第二分局報請及臺灣南投地方法院檢察署自
    動檢舉呈請臺灣高等法院臺中分院檢察署移轉臺灣臺中地方
    法院檢察署檢察官偵查起訴。
    理    由
一、證據能力之說明：
  (一)按證人、鑑定人依法應具結而未具結者，其證言或鑑定意見
    ，不得作為證據。刑事訴訟法第一百五十八條之三定有明文
    。又證人於檢察官偵查中及法院審理時之證述，應命具結，
    此觀同法第一百八十六之規定甚明。次按被告以外之人於審
    判中有下列情形之一，其於檢察事務官、司法警察官或司法
    警察調查中所為之陳述，經證明具有可信之特別情況，且為
    證明犯罪事實之存否所必要者，得為證據：一、死亡者。二
    、身心障礙致記憶喪失或無法陳述者。三、滯留國外或所在
    不明而無法傳喚或傳喚不到者。四、到庭後無正當理由拒絕
    陳述者，刑事訴訟法第一百五十九條之三定有明文。被告戊
    ○○之辯護人就前揭犯罪事實欄一部分，爭執證人寅○○、
    曾凱森、劉志賢、癸○○、子○○於警詢時之證述或檢察官
    訊問時未經具結證述之證據能力，及就前揭犯罪事實欄二部
    分，爭執證人乙○○、王珍婷、賴鴻彬、吳俊杰、潘速塔、
    庚○○、壬○○、甲○○、黃馨誼、辛○○於警詢之證述或
    偵查中未經具結證述之證據能力（見本院卷一第一四六頁準
    備程序筆錄），經查：
  1.就證人王珍婷、賴鴻彬、潘速塔分別於警詢時之證述，尚無
    證據證明有刑事訴訟法第一百五十九條之三第一款至第四款
    規定之事由存在，自均無證據能力。
  2.證人癸○○、子○○、黃馨誼於偵查中檢察官訊問時未經具
    結之陳述（癸○○部分，見九十五年度偵字第一四三八八號
    偵查卷第四○、四一、四八頁；子○○部分，見九十四年度
    他字第二六八三號偵查卷第五一頁；黃馨誼部分，見臺灣臺
    中地方法院檢察署九十六年度偵字第四二七八號偵查卷四第
    七頁），依刑事訴訟法第一百五十八條之三之規定，亦均無
    證據能力。
  3.證人寅○○、曾凱森、劉志賢、乙○○、吳俊杰、庚○○、
    壬○○、甲○○、辛○○於警詢時之證述，及前開證人與王
    珍婷於偵查中未經具結之證述，因證人寅○○、曾凱森、劉
    志賢、王珍婷、吳俊杰、庚○○、甲○○於偵查中檢察官訊
    問時除均已另具結而為證述外，且其中證人乙○○、庚○○
    、壬○○、甲○○、辛○○復均於本院審理時具結而為證述
    ，又前開證人於警詢時之證述及偵查中未經具結之證述，經
    核尚無刑事訴訟法第一百五十九條之二規定具有較可信之特
    別情況及另為證明犯罪事實存否之必要，其中偵查中檢察官
    訊問時未經具結之陳述，與刑事訴訟法第一百五十八條之三
    之規定有違，依刑事訴訟法第一百五十九條第一項之規定，
    前開九位證人於警詢時之證述及偵查中未經具結之證述，均
    無證據能力。
  (二)次按檢察官職司追訴犯罪，就審判程序之訴訟構造言，檢察
    官係屬與被告相對立之當事人一方，偵查中對被告以外之人
    所為之偵查筆錄，或被告以外之人向檢察官所提之書面陳述
    ，性質上均屬傳聞證據。自理論上言，如未予被告反對詰問
    、適當辯解之機會，一律准其為證據，似有違當事人進行主
    義之精神，對被告之防禦權亦有所妨礙；然而現階段刑事訴
    訟法規定檢察官代表國家偵查犯罪、實施公訴，必須對於被
    告之犯罪事實負舉證之責，依法其有訊問被告、證人及鑑定
    人之權，證人、鑑定人且須具結，而實務運作時，偵查中檢
    察官向被告以外之人所取得之陳述，原則上均能遵守法律規
    定，不致違法取供，其可信性極高，為兼顧理論與實務，乃
    於修正刑事訴訟法時，增列第一百五十九條之一第二項，明
    定被告以外之人（含被害人、證人等）於偵查中向檢察官所
    為陳述，除顯有不可信之情況者外，得為證據（參見最高法
    院九十三年度臺上字第二三九七號判決，亦同此旨）。職是
    ，被告以外之人前於偵查中已具結而為證述，除反對該項供
    述得具有證據能力之一方，已釋明「顯有不可信之情況」之
    理由外，自難遽指該證人於偵查中之陳述不具證據能力。經
    查，證人寅○○、曾凱森、劉志賢、王珍婷、吳俊杰、庚○
    ○、甲○○分別於檢察官訊問時具結而為之證述，依當時訊
    問筆錄作成之情況並無顯不可信之情事外，被告辯護人復未
    釋明前開八位證人當時於檢察官訊問之證述過程中有何顯不
    可信之具體情事，依前開說明，證人之前開八位證人之證言
    ，自均有證據能力。
  (三)次按被告以外之人於審判外向法官所為之陳述，得為證據，
    為刑事訴訟法第一百五十九條第一項所明定。則同案被告即
    證人丁○○於檢察官起訴法官羈押訊問時而為之陳述，自有
    證據能力。
  (四)又按被告以外之人（包括證人、鑑定人、告訴人、被害人及
    共同被告等）於審判外之陳述雖不符刑事訴訟法第一百五十
    九條之一至之四等四條之規定，而經當事人於審判程序同意
    作為證據，法院審酌該言詞陳述或書面陳述作成時之情況，
    認為適當者，亦得為證據；當事人、代理人或辯護人於法院
    調查證據時，知有刑事訴訟法第一百五十九條第一項不得為
    證據之情形，而未於言詞辯論終結前聲明異議者，視為有前
    項之同意，同法第一百五十九條之五定有明文。則本案除前
    開證據（即前述第(一)至(三)點理由所載證據）外，被告及其辯
    護人對於證人翁林美玉於檢察事務官詢問時之證述，及後述
    言詞或書面陳述各項證據方法之證據能力，均未於言詞辯論
    終結前聲明異議，視為於審判程序同意作為證據，且本院院
    審酌上開言詞或書陳述作成之情況並無不當，依刑事訴訟法
    第一百五十九條之五第二項之規定，自均有證據能力。
二、訊據被告就前揭犯罪事實欄一所載犯罪事實中之各與丁○○
    、子○○共同詐欺取財之犯行部分，於本院九十七年一月十
    七日即最後審判期日審理時坦承不諱，惟矢口否認有其餘前
    揭不法犯行，辯稱：前開成年女子、丑○○及癸○○都是自
    已去辦理手機及其門號的，與我無關，且我只是向申辦手機
    之人買手機，我並無詐騙手機之行為；賴鴻彬是我介紹給庚
    ○○認識，後來賴鴻彬如何與庚○○配合的我不清楚，且辛
    ○○與潘速塔結婚部分，並不是我做的，至於乙○○與王珍
    婷則是真結婚，我並未因乙○○與王珍婷結婚及王珍婷入境
    臺灣而取得任何金錢，且王珍婷來臺灣後，是因為乙○○的
    母親問我可否介紹王珍婷去工作，我才介紹王珍婷至甲○○
    之前開臺中農場工作，我並無營利之意圖，甲○○給我的三
    十萬元，是我向甲○○借的錢，與王珍婷無關，又王珍婷的
    外僑居留證也是王珍婷的泰國朋友拿給我看的等語。被告辯
    護人則為其辯護稱：丁○○等五人辦理手機時，業經曾凱森
    或劉志賢之通訊行人員核對其等之身分資料，難認有施用詐
    術之行為，且東信、和信、遠傳等電信公司之合約基礎為何
    亦不明確，電信公司縱以手機搭配門號並低價折讓出售手機
    予消費者，消費者取得折讓手機後將該手機轉賣他人、實際
    上未使用該手機之情形，亦所在多有，倘丁○○等五人依契
    約不須撥打搭配之門號電話達一定之額度始可，則電信公司
    設計此契約時即應預見此買賣的風險，應純屬民事債務的紛
    爭；又乙○○至柬埔寨王國與王珍婷結婚時有包紅包外，亦
    有給王珍婷戒指，且王珍婷至臺灣後，乙○○亦與王珍婷共
    住一處並同進同出，再參以王珍婷入境臺灣後及在前開臺中
    農場工作期間，乙○○亦自陳其係真心要與王珍婷在一起，
    及嗣王珍婷離開前開臺中農場後，因乙○○找不到王珍婷，
    乙○○才檢舉戊○○因而爆發本案等情以觀，尚無從遽認乙
    ○○與王珍婷確係假結婚，另戊○○雖有帶王珍婷至甲○○
    之前開臺中農場工作，惟甲○○就其與戊○○之資金關係為
    何，甲○○於鈞院審理時證述前後不一致，其證言憑信性不
    高，尚難認被告係基於營利意圖並以偽造王珍婷外僑居留證
    之方式，而介紹王珍婷至前開臺中農場工作等語。經查：
  (一)前揭犯罪事實一之犯罪事實，業據證人寅○○、曾凱森、劉
    志賢、乙○○均於檢察官訊問時結證在卷，及證人翁林美玉
    於檢察事務官詢問時及證人丁○○於檢察官起訴法官羈押訊
    問時證述明確，暨證人乙○○於本院審理時結證綦詳。此外
    ，並有丁○○等五人申請辦理之行動電話服務申請書五件、
    和信公司之翁林美玉身分證件被盜用之申報書併附翁林美玉
    身分證正反面影本一件、東信及和信回覆寅○○之丁○○等
    五人行動電話申請書上所留錯誤帳單地址而扣罰佣金與手機
    補貼之明細表一紙、曾凱森取得佣金明細表一紙等資料附卷
    可證（見臺灣臺中地方法院檢察署九十四年度交查字第四七
    九號偵查卷第四至二五、五六至五八頁；臺灣臺中地方法院
    檢察署九十五年度偵字第一四三八八號偵查卷第九十、八四
    頁）。且查：
  1.被告於九十六年三月十三日檢察官訊問時供承：乙○○告訴
    丁○○、子○○、丑○○我有介紹辦手機門號，所以丁○○
    、子○○、丑○○就來找我，我再帶丁○○、子○○、丑○
    ○去豐棋通訊行辦理；丁○○、子○○、丑○○辦手機時都
    不用支付給通訊行任何費用，辦好的門號有些是他們自己拿
    去使用，有些會拿給我使用，拿我使用的，有的我會自己拿
    來撥打一、二個月；手機部分我則會以數千元不等的代價給
    丁○○、子○○、丑○○等申請辦理的人，手機便由我取得
    ，我取得的手機有的賣給朋友、有的我自己用，我自己用的
    使用一段時間後會賣回給通訊行，我賣的價錢多半都會比我
    給付給辦手機的人的費用為高等語（見前開九十五年度偵字
    第一四三八八號偵查卷第七一頁）。則除丁○○、子○○外
    ，被告顯亦有介紹、帶同丑○○辦理本案手機門號之情事，
    被告以前開成年女子、丑○○及癸○○都是自已去辦理手機
    門號，與其無涉等語置辯，其真實性至有可疑，已難輕信。
  2.況證人曾凱森於檢察官訊問時結證：丁○○等五人是由戊○
    ○帶來店內申辦手機門號，因為戊○○也曾多次帶人至我手
    機行內辦理手機門號，所以我記得是戊○○等語（見前開九
    十五年度偵字第一四三八八號偵查卷第七○頁），及證人丁
    ○○於檢察官起訴法官羈押訊問時明確證述：我確實是與乙
    ○○、戊○○等人共同犯本案詐欺取財的行為，主謀是戊○
    ○，戊○○去我們豐原社區的百姓公廟對我、乙○○說一人
    可以分得三千元，我與戊○○一起去辦理手機時，我有簽立
    資料，後來手機我並無拿到，我只有拿到現金三千元，是在
    辦理手機後拿到三千元的，是戊○○發給我的，手機是由戊
    ○○拿走等語外（見本院卷一第十九頁），且證人乙○○於
    本院審理時結證：我於九十三年那段期間常常與戊○○出去
    找人頭辦手機，手機辦完都是戊○○拿去用；手機由戊○○
    拿去使用，戊○○說我在戊○○家裡住，戊○○未向我收租
    金，用此算為給我的報酬；辦理手機的規則就是戊○○利用
    人頭辦理手機，手機是戊○○自己使用；我有與戊○○、丁
    ○○一起到曾凱森的手機店去辦理手機，當時我住在戊○○
    的家裡，戊○○有時候帶我出去，也是要我當戊○○保鑣的
    意思，戊○○常常找人頭且有時候會到流浪漢的地方去找人
    頭辦事情，戊○○找人頭辦理手機之後，手機都是戊○○拿
    去，手機辦好之後都不是人頭拿去，我與戊○○跟人頭一起
    到通訊行辦理手機，辦完手機之後手機由戊○○拿去，人頭
    可以拿一千元，我並無得到任何好處，我本來也是流浪漢，
    戊○○要我當戊○○的保鑣並一起與人頭一起到通訊行辦理
    手機，其中人頭丁○○我認識，至於癸○○、子○○、丑○
    ○、某假冒翁林美玉之不詳人士我不認識，他們四人都是戊
    ○○找來的人頭要一起去辦理手機時我才看過他們四人等語
    明確（見本院卷二第三九至四二頁、本院卷一第一二○至一
    二二頁），互核情節大致相符，應堪憑採。則被告、乙○○
    顯係與均缺錢花用且無使用手機搭配門號需求之人頭即丁○
    ○等五人共同基於不法所有之意圖，事前謀議並互為配合俾
    達到被告詐得手機及乙○○、丁○○等五人均亦可因此自被
    告處獲利之目的，而向曾凱森、劉志賢佯稱丁○○等五人欲
    透過通訊行辦理電信公司之行動電話門號搭配手機使用之方
    案，並故意在行動電話門號申請書上留下錯誤帳單地址，延
    遲通訊行乃至電信公司發現其詐騙之行為，以此詐術方式，
    致經營通訊行之曾凱森、寅○○均陷於錯誤，始同意丁○○
    等五人前開行動電話門號搭配手機使用之申請，進而交付手
    機予丁○○等五人且致寅○○受有前揭財產上損害，實甚明
    灼。
  3.再觀諸前揭卷附丁○○等五人申請辦理之行動電話服務申請
    書五件及東信及和信回覆寅○○之丁○○等五人行動電話申
    請書上所留錯誤帳單地址而扣罰佣金與手機補貼之明細表內
    容，均明揭丁○○等五人所辦理之前揭行動電話門號搭配手
    機使用之方案，係在限加值六百元費率、約期二十四個月、
    違約金四千元之前提下始有適用。則倘非被告前揭施以詐術
    之行為，經營通訊行之曾凱森、寅○○自不會因誤信為真並
    產生與客觀事實不符之認知【即在誤認丁○○等五人均接受
    前揭契約條件且會租用使用行動電話門號之情形下，進而誤
    認寅○○可自前揭東信、和信、遠傳等電信公司獲得簽立契
    約之佣金及交付丁○○等五人手機之折讓補貼】，而同意丁
    ○○等五人前開行動電話門號搭配手機使用之申請，由此益
    見被告前揭犯罪事實欄一之詐欺取財犯行，足堪認定。是被
    告辯護人前開所辯，委無可採。
  4.綜上所述，足認被告就其與丁○○、子○○共同為前揭詐欺
    取財犯行部分，確與事實相符。且被告前開所辯，顯係事後
    卸責之詞，不足採信。是本案事證明確，被告前揭犯罪事實
    欄一之詐欺取財犯行，至堪認定，應依法論科。
  (二)前揭犯罪事實欄二之犯行部分，業據證人王珍婷、吳俊杰、
    庚○○、甲○○分別於檢察官訊問時結證在卷，且證人乙○
    ○、庚○○、甲○○、辛○○並均於本院審理時結證明確。
    此外，並有乙○○與王珍婷結婚、辛○○與潘速塔結婚之結
    婚證書各一件、王珍婷護照影本一紙、就王珍婷、潘速塔之
    內政部警政署外僑出入境資料處理系統查詢表各一紙、就潘
    速塔之法務部入出境資訊連結作業查詢表一紙、登載乙○○
    與王珍婷、辛○○與潘速塔、賴鴻彬與賴菲卡結婚及配偶資
    料之戶籍謄本各一件、南投縣草屯鎮戶政事務所九十五年七
    月二十一日函併附辛○○與潘速塔辦理結婚登記之相關申請
    資料影本一件、臺中市北區戶政事務所九十六年十月二十四
    日覆本院併附乙○○與王珍婷辦理結婚登記之相關申請資料
    影本一件附卷可證（見臺中市警察局第二分局警卷一第七至
    九頁；臺中縣警察局烏日分局警卷第二二、二三頁；臺灣臺
    中地方法院檢察署九十五年度偵字第二九九四號偵查卷第二
    至八、四八頁；本院卷一第一九一至一九八頁）。且查：
  1.證人己○○於本院審理時雖證稱：我於九十三年間向戊○○
    租屋居住，我與戊○○同住在臺中市○區○○街十七號，我
    是戊○○的房客，乙○○是住在榮華街十七號對面的房子，
    我與乙○○是九十三年十一月認識的，有一次乙○○與王珍
    婷到我榮華街十七號的租屋處，戊○○有介紹王珍婷是乙○
    ○的太太等語。惟證人己○○係自被告處聽聞證人乙○○、
    王珍婷間之關係，則證人乙○○、王珍婷實際之關係為何，
    顯非證人己○○所了解，且證人己○○係依被告之介紹、陳
    述而為前揭之證述，其性質實與被告自己之供述無異，自難
    作為有利被告認定之憑據。
  2.又證人壬○○於本院審理時雖證稱：乙○○至柬埔寨與王珍
    婷結婚時，我有一起去並替戊○○翻譯；乙○○娶王珍婷時
    ，有給王珍婷紅包，並為王珍婷戴戒指等語。另證人乙○○
    於本院審理時雖證稱：我在柬埔寨與王珍婷結婚時，我自己
    心裡的想法是要與王珍婷真結婚等語。而證人王珍婷雖亦於
    檢察官訊問時證稱：仲介說要介紹我來臺灣工作，並要以結
    婚名羲來臺灣，面談時乙○○看到我就跟我說要跟我真的結
    婚等語。惟查，證人王珍婷與證人乙○○僅係名義上之夫妻
    ，證人王珍婷來臺灣後與證人乙○○一起住在被告提供之住
    處一星期後，被告即媒介證人王珍婷至證人甲○○之前開臺
    中農場工作，證人王珍婷每月薪資為二萬二千元，且證人王
    珍婷在前開臺中農場工作約十七個月期間，其中合計約三十
    萬元之薪資係由被告取走，證人王珍婷離開前開臺中農場後
    ，又為被告帶至便當店工作等情，亦據證人王珍婷同時於檢
    察官訊問時結證明確（見臺灣臺中地方法院檢察署九十六年
    度偵字第四二七八號偵查卷四第四至六頁）。則證人王珍婷
    既僅認知其與證人乙○○僅係名義上夫妻，且其至臺灣之目
    的旨在工作賺錢，並由其至臺灣一週後，旋由被告媒介其至
    他處工作等情以觀，已堪認證人王珍婷與乙○○間，顯無結
    婚之意思合致存在，甚為明確。況證人乙○○於本院審理時
    亦同時明確結證：我是九十三年十月二十二日出國，同年月
    二十五日在柬埔寨與王珍婷辦理結婚；戊○○出國時是說要
    帶我去越南玩，順便保護戊○○；我到越南機場後，再搭飛
    機到柬埔寨的旅館，戊○○當時才說要辦理結婚；因戊○○
    請我當戊○○的保鑣，當時我是被半推半就被叫去辦理結婚
    ；因為戊○○要我保護，順便出國觀光，到柬埔寨的旅館之
    後，戊○○才說我也要辦理結婚，當時我還沒有看到王珍婷
    的人，所以我就半推半就，反正我也不知道，我想說都已經
    出國，且證件護照都在戊○○身上，戊○○辦理結婚很快結
    婚證書就辦出來了；我與王珍婷本來就是要假結婚，當我看
    到王珍婷本人時，我雖然心理喜歡王珍婷，但是我還是知道
    我與王珍婷是假結婚；王珍婷來臺灣約三至四個月後，戊○
    ○知道我與王珍婷好，戊○○說王珍婷的外僑居留證拿到之
    後，我就可以與王珍婷在一起；我不知道王珍婷是否使用偽
    造的外僑居留證，因為王珍婷使用的證件都是由戊○○拿出
    來的；先前於九十三年四月戊○○有幫我辦理去印尼與別人
    假結婚，那個人的名字我不知道，後來不知道是什麼原因戊
    ○○說沒有辦成，我才又去辦理王珍婷這個；王珍婷剛到臺
    灣一、二個星期有與我一起住在戊○○那邊，因為戊○○要
    幫王珍婷找工作，王珍婷也知道與我是假結婚，王珍婷來臺
    灣是要工作賺錢，當時王珍婷在臺灣三年以後就要真的嫁給
    我，因為依照規矩王珍婷必須給付戊○○仲介費用，但是王
    珍婷剛來臺灣時並無給戊○○仲介費用，所以戊○○就幫王
    珍婷找工作抵仲介費用，王珍婷的仲介費用約三十萬元或三
    十二萬元，一開始王珍婷就到甲○○的前開臺中農場工作，
    甲○○那邊也是戊○○找的；王珍婷在甲○○的前開臺中農
    場工作期間有超過一年，依王珍婷在前開臺中農場工作期間
    的薪資，大概可以抵王珍婷應給付戊○○全部的三十萬元或
    三十二萬元的仲介費用，戊○○還緊接帶王珍婷去其他地方
    工作，王珍婷離開前開臺中農場後我就找不到王珍婷等語（
    見本院卷二第三七至四二頁、本院卷一第一二一、一二二頁
    ）。則證人乙○○與王珍婷結婚時，依證人乙○○當時之認
    知（即詳悉並共同參與被告以證人王珍婷與其假結婚，使證
    人王珍婷能順利來臺灣之計劃）、決意及其形諸於外之表示
    行為，均無與證人王珍婷互為夫妻之結婚真意，至堪認定。
    從而，縱使證人乙○○與證人王珍婷結婚之際，證人乙○○
    對證人王珍婷已心生好感，乃至證人王珍婷事後在臺灣工作
    期間，證人乙○○對證人王珍婷漸生感情、有論及婚嫁之想
    法，均無礙於證人乙○○前揭與證人王珍婷間係屬假結婚之
    成立，除無從為有利被告之認定外，亦堪認被告前開所辯，
    委無可採。
  3.另證人己○○於本院審理時雖證稱：我於九十三年十一月或
    同年十二月間，我與戊○○二人有至甲○○之前開臺中農場
    ，戊○○與甲○○談話時，我無意間聽到戊○○有向甲○○
    借錢的事情等語，惟被告係何時向證人甲○○借錢及其詳細
    借錢情形，證人己○○均不清楚，業據證人己○○於本院審
    理時當庭結證明確（見本院卷一第二一四頁），已無從為有
    利被告之認定。況被告媒介證人王珍婷至證人甲○○之前開
    臺中農場工作時，被告與證人甲○○洽妥證人王珍婷之每月
    薪資為二萬二千元、加班費另外計算，嗣證人王珍婷在前開
    臺中農場工作約十七個月期間，證人王珍婷合計三十萬元之
    薪資係由被告取走，且被告仲介王珍婷至前開臺中農場工作
    前，證人甲○○與被告間並無任何資金往來，被告仲介王珍
    婷至前開臺中農場工作後，證人甲○○係將證人王珍婷每月
    薪資二萬二千元中之二萬元，計十五個月，先後多次給付被
    告合計三十萬元，期間證人甲○○亦無借款予被告等情，業
    據證人甲○○於本院審理時結證明確（見本院卷一第二二四
    、二二五、二二七、二二九頁），核與證人王珍婷前揭於檢
    察官訊問時結證其在前開臺中農場工作之薪資，大約三十萬
    元係由被告取走等語相符。則被告顯係基於營利之意圖，始
    媒介證人王珍婷非法為證人甲○○工作，且實際從中獲取不
    法利益之事實，足堪認定。
  4.再者，證人庚○○除於檢察官訊問時結證：戊○○的確有介
    紹人頭丈夫乙○○、賴鴻彬給我等語外（見臺灣臺中地方法
    院檢察署九十六年度偵字第四二七八號偵查卷第二四頁），
    證人庚○○復於本院審理時結證：我知道戊○○那邊有養一
    些人頭包吃包住；戊○○有提供人頭與我配合辦理假結婚；
    戊○○與我配合辦理假結婚有成功的二個人頭是乙○○與賴
    鴻彬等語明確（見本院卷二第四八至五○頁）。且綜參：(1)
    被告於本院自承：我介紹給庚○○的人頭有成功的就是賴鴻
    彬與乙○○二人；我仲介人頭妻子、丈夫，我每一個人可收
    五千元的好處；人頭妻子、丈夫的錢我有向庚○○拿過等語
    （見本院卷二第五一頁；本院卷一第二二頁）；(2)證人辛○
    ○於本院審理時明確結證：我於九十三年七月十九日至柬埔
    寨是辦理假結婚，是戊○○帶我去柬埔寨辦理假結婚，我假
    結婚的對象是潘速塔；我在柬埔寨與潘速塔假結婚後，潘速
    塔並沒有與我一起回國；我並不是真的要嫁給潘速塔，我是
    假結婚的；我與潘速塔並沒有同睡一張床；我之前於檢察官
    訊問時說我不是假結婚，是不實在的等語（見本院卷二第四
    四至四七頁）；(3)潘速塔於九十三年十二月九日，因在前開
    臺中農場處非法工作而為警臨檢查獲乙節，有臺中縣警察局
    烏日分局臨檢紀錄表一紙附卷可按等情以觀，則被告顯均係
    以同一模式、相同手法，以前揭假結婚並辦理不實之結婚登
    記而行使使公務員登載不實公文書方式，以遂行其媒介賴菲
    卡、潘速塔、王珍婷等外國人非法為他人工作以牟利之犯行
    ，實堪認定。
  5.被告偽造王珍婷外僑居留證並持之以行使部分：
    (1)王珍婷於九十三年十一月十二日入境我國後，係僅持停留
      簽證入境我國，且迄今並未向警察機關辦理外僑居留證之
      事實，有臺中市警察局第二分局九十六年十月二十四日覆
      本院函併附內政部警政署外僑入出境資料處理系統查詢表
      一紙附卷可按（見本院卷一第一九九至二○一頁）。
    (2)王珍婷使用之證件均係由被告所拿出乙節，業據證人乙○
      ○於本院審理時結證明確，有如前述。且被告媒介並帶同
      王珍婷至甲○○之前開臺中農場工作時，被告確有將其上
      貼有王珍婷相片並記載王珍婷之夫為乙○○等不實居留事
      由之中華民國外僑居留證一張交予甲○○核對、保管乙節
      ，亦據證人甲○○、庚○○分別於本院審理時結證明確（
      見本院卷一第二二七、二三一、二三二頁；本院卷二第四
      八頁）。則警察機關未曾核發王珍婷外僑居留證之情形下
      ，被告交予甲○○之王珍婷外僑居留證顯係偽造之證件，
      堪以認定。再參諸王珍婷之外僑居留證係由被告提供交付
      予甲○○，及被告、庚○○為達媒介王珍婷至甲○○處工
      作以牟利之目的，暨王珍婷為達來臺灣工作賺取薪資之目
      的，則被告、庚○○、王珍婷三人共同偽造王珍婷外僑居
      留證並持之以行使之犯行，甚為明確。
  6.綜上所述，被告前開所辯，顯係事後卸責之詞，不足採信。
    是本案事證明確，被告前揭犯罪事實欄二之犯行，亦堪認定
    ，應依法論科。
二、論罪科刑：
  (一)新舊法比較部分：被告行為後，刑法業於九十四年二月二日
    修正公布，於九十五年七月一日施行，且按行為後法律有變
    更者，適用行為時之法律，但行為後之法律有利於行為人者
    ，適用最有利於行為人之法律，現行刑法第二條第一項訂有
    明文。此條規定乃與刑法第一條罪刑法定主義契合，而貫徹
    法律禁止溯及既往原則，係規範行為後法律變更所生新舊法
    律比較適用之準據法，是刑法第二條本身雖經修正，但刑法
    第二條既屬適用法律之準據法，本身尚無比較新舊法之問題
    ，應一律適用裁判時之現行刑法第二條規定，以決定適用之
    刑罰法律，先予敘明。又以本次刑法修正之比較新舊法，應
    就罪刑有關之共犯、未遂犯、想像競合犯、牽連犯、連續犯
    、結合犯，以及累犯加重、自首減輕暨其他法定加減原因與
    加減例等一切情形，綜其全部罪刑之結果而為比較（最高法
    院九十五年五月二十三日著有九十五年度第八次刑庭會議決
    議可資參照）。經查：
  1.刑法修正之後，原屬牽連犯及連續犯之數個犯罪行為，依新
    法均應數罪併罰，比較修正前之規定，可依裁判上一罪論處
    ，顯然修正前之規定有利於被告，應依修正前刑法第五十五
    條牽連犯及第五十六條連續犯之規定論處。
  2.又數罪併罰定其應執行刑之規定，依修正前刑法第五十一條
    第五款規定：「宣告多數有期徒刑者，於各刑中之最長期以
    上，各刑合併之刑期以下，定其刑期。但不得逾二十年。」
    ，而修正後刑法第五十一條第五款規定：「宣告多數有期徒
    刑者，於各刑中之最長期以上，各刑合併之刑期以下，定其
    刑期。但不得逾三十年。」，比較新舊法之結果，以舊法較
    有利於被告。
  3.綜合上述各條文修正前、後之比較，揆諸前揭最高法院決議
    及修正後刑法第二條第一項規定之「從舊從輕」原則，自應
    適用被告行為時之法律，即依修正前刑法之相關規定予以論
    處。
  4.按刑法條文雖經修正，但若僅屬單純之文字修飾，或將實務
    見解或法理明文化，而不涉及刑罰之輕重、構成要件之變更
    ，或其他有利、不利於行為人之情形者，即無庸依刑法第二
    條第一項之規定比較新舊法，而應依一般法律適用原則，適
    用「裁判時法」處斷（最高法院九十五年十一月十七日第二
    十一次刑事庭會議決議意旨參照）。修正前刑法第二十八條
    ：「二人以上共同『實施』犯罪之行為者，皆為正犯。」與
    修正後同條：「二人以上共同『實行』犯罪之行為者，皆為
    正犯。」之規定，二者在用語上固有不同，惟其修法理由乃
    在原「實施」一詞之範圍，在解釋上是否包括「陰謀共同正
    犯」及「預備共同正犯」存有爭議，為杜爭議，明白宣示本
    條不包括「陰謀共同正犯」及「預備共同正犯」，但仍包括
    共謀共同正犯，乃將「實施」修正為「實行」，此觀諸立法
    理由說明即明，此部分法律修正後，既無有利、不利之情形
    ，依前開說明，應適用裁判時，即修正後刑法第二十八條規
    定（最高法院九十六年度臺上字第八二七號判決意旨參照）
    。
  5.次按修正後刑法第四十七條第一項規定「受徒刑之執行完畢
    ，或一部之執行而赦免後，五年以內故意再犯有期徒刑以上
    之罪者，為累犯，加重本刑至二分之一。」，第四十九條則
    規定「累犯之規定，於前所犯罪在外國法院受裁判者，不適
    用之。」，與修正前刑法第四十七條規定「受有期徒刑之執
    行完畢，或受無期徒刑或有期徒刑一部之執行而赦免後，五
    年以內再犯有期徒刑以上之罪者，為累犯，加重本刑至二分
    之一。」，及修正前刑法第四十九條規定「累犯之規定，於
    前所犯罪依軍法或於外國法院受裁判者，不適用之。」不同
    。修正後刑法關於累犯之規定，其五年以內再犯之罪以故意
    犯為限，始應論以累犯，惟如前案係依軍法審判者，亦應論
    以累犯。修正前刑法關於累犯之規定，其五年以內再犯之罪
    以有期徒刑以上之罪（不分故意犯或過失犯），均應論以累
    犯，惟如前案係依軍法審判者，則不應論以累犯，新舊法關
    於累犯之規定固亦有修正。惟本案被告前因竊盜案件，經臺
    灣桃園地方法院判處有期徒刑四月，不服上訴後，經臺灣高
    等法院駁回上訴確定，業於九十三年四月二十七日易科罰金
    執行完畢等情，有臺灣高等法院被告前案紀錄表及臺灣臺中
    地方法院檢察署刑案資料查註紀錄表在卷可憑。且按連續犯
    之連續行為終了，在另一犯罪之有期徒刑執行完畢後五年以
    內，自仍無解於累犯之成立（參見最高法院三十三年上字第
    一五七七號判例，亦同此旨）。則被告於前開竊盜案件於九
    十三年四月二十七日易科罰金執行完畢，其五年以內故意再
    犯本案即：前揭犯罪事實欄二之意圖營利媒介外國人非法為
    他人工作之有期徒刑以上之罪，不論依新舊法規定，均應論
    以累犯，比較新舊法結果，亦無有利或不利之情形。依前述
    說明，本案就前揭累犯之部分，亦無適用修正後刑法第二條
    第一項之規定為比較新舊法適用之必要（參見最高法院九十
    五年度臺上字第五五八九號判決，亦同此旨），併予敘明。
  6.又刑法第二百十六條、第二百十四條之行使使公務員登載不
    實公文書罪，及刑法第二百十六條、第二百十二條之行使偽
    造特種文書罪，其法定刑為罰金及法定刑為罰金之提高標準
    部分，因九十五年六月十四日增訂公布自同年七月一日起施
    行之刑法施行法第一條之一規定，九十四年一月七日刑法修
    正施行後，刑法分則編所定罰金之貨幣單位為新臺幣；而九
    十四年一月七日刑法修正時，刑法分則編未修正之條文定有
    罰金者，自九十四年一月七日刑法修正施行後，就其所定數
    額提高為三十倍。立法理由謂：因應刑法增修條文施行後，
    刑法第三十三條第五款規定，罰金貨幣單位已改為新臺幣，
    是以同法各罪所定罰金貨幣單位，自應配合上開規定修正；
    且因不再適用現行法規所定貨幣單位折算新臺幣條例，為使
    罰金數額趨於一致，避免衍生新舊法比較適用問題，以緩和
    實務適用法律之衝擊，於不變動罰金數額之前提下，而為制
    定。可見刑法施行法第一條之一，係為取代罰金罰鍰提高標
    準條例第一條及現行法規所定貨幣單位折算新臺幣條例第二
    條而制定，而本次刑法修正時，前揭行使使公務員登載不實
    公文書罪、行使偽造特種文書罪均未修正，依前開規定，就
    罰金刑部分之貨幣單位改為新臺幣，並就其所定罰金數額提
    高為三十倍，惟實際上其構成要件及法定刑並未變更，自無
    新舊法比較適用問題，爰不贅予比較（最高法院九十六年度
    臺上字第五四三八號、九十六年度臺上字第五三三一判決要
    旨參照）。
  (二)按外國人持居留簽證之有效護照經查驗許可入國後，取得居
    留資格；外國人取得居留資格後，應於十五日內，向主管機
    關申請外僑居留證，為入出國及移民法第二十一條、第二十
    二條所明定。已入國者，得以書面委託他人代辦申請居留事
    項；申請居留案件，其資料不符或欠缺者，應於主管機關通
    知送達翌日起十五日內補正；外國人申請外僑居留證，應備
    外僑居留證申請書、護照及居留簽證、其他證明文件，及最
    近半身脫帽正面照片二張，送主管機關（內政部入出國及移
    民署設立前，此項業務係由外國人居留地之警察局辦理），
    此觀入出國及移民法施行細則第八條第一項、第八條之一及
    外國人停留居留及永久居留辦法第五條第一項、第十八條之
    規定甚明。綜核前開規定，顯見主管機關核發外僑居留證時
    ，係依申請人所持業經實質審查通過之外國人居留簽證（該
    居留簽證係實質審查之理由，詳後述理由）等文件，據以形
    式審查而登載於其職務上所掌之公文書。至於核發外僑居留
    證後，主管機關事後雖應對該外國人執行查察登記其從事之
    活動是否與居留目的相符等實質事項，惟此僅係主管機關事
    後查察、判斷有無撤銷外僑居留證事由存在之規範，此觀外
    國人居留或永久居留查察登記辦法第二條、第五條、第八條
    之規定，亦甚明確，自不得以此反謂主管機關核發外僑居留
    證時，即有實質審查權限，附此敘明。又中華民國外僑居留
    證，具特許外國人在我國居住之性質，自屬特許證之一種。
    則偽造乃至持之以行使該偽造之外僑居留證，自足以生損害
    於警察機關及入出國移民管理機關對於外國人居留管理之正
    確性，實甚明灼。次按戶政機關之公務員，憑以輸入電腦處
    理，登載賴鴻彬與賴菲卡結婚、辛○○與潘速塔結婚、乙○
    ○與王珍婷結婚之不實結婚、配偶資料於職務上所掌之戶籍
    登記資料等電子資訊檔案紀錄內，係屬該管公務員職務上所
    掌管刑法第二百二十條第二項規定以文書論之公文書。又行
    為人以欺罔或其他不正之方法，利用不知情之公務員，將反
    於事實之不實事項登載於公務員職務上所掌之公文書，足以
    生損害於公眾或他人者，性質上固屬「間接的無形偽造」文
    書之一種，而成立刑法第二百十三條公務員登載不實事項於
    公文書罪之間接正犯；但刑法第二百十四條對於此項犯罪已
    有獨立處罰之規定，苟有此種犯行，自應論以該條之罪責（
    最高法院八十三年度臺上字第一七三八號判決意旨參照）。
    是核被告就前揭犯罪事實欄一之犯行，係犯刑法第三百三十
    九條第一項之詐欺取財罪；就前揭犯罪事實欄二之犯行，係
    犯刑法第二百十六條、第二百十四條之行使使公務員登載不
    實公文書罪（即辦理前開不實之結婚登記後進而持之以行使
    該不實結婚登記之戶籍謄本部分）、刑法第二百十六條、第
    二百十二條之行使偽造特種文書罪（即偽造王珍婷之外僑居
    留證進而持之以行使部分）及違反就業服務法第四十五條規
    定，應依同法第六十四條第二項之意圖營利媒介外國人非法
    為他人工作罪論處。
  (三)被告就前揭犯罪事實欄二之犯行，其偽造外僑居留證之低度
    行為，應為行使之高度行為所吸收；其辦理不實之結婚登記
    後進而持之以行使該不實結婚登記之戶籍謄本之犯行，其使
    公務員登載不實之低度行為，亦為行使之高度行為所吸收，
    均不另論罪。
  (四)被告利用不知情之吳俊杰、張英傑，先後二次遂行前揭犯罪
    事實欄二之行使使公務員登載不實公文書犯行，均為間接正
    犯。
  (五)被告就前揭犯罪事實欄一之詐欺取財犯行，與乙○○及各與
    丁○○等五人間，互有犯意聯絡及行為分擔；就前揭犯罪事
    實欄二之行使使公務員登載不實公文書犯行，均與庚○○及
    分別與賴鴻彬、賴菲卡間及辛○○、潘速塔間暨乙○○、王
    珍婷間，互有犯意聯絡及行為分擔；就前揭犯罪事實欄二之
    意圖營利媒介外國人非法為他人工作犯行及行使特種文書犯
    行，與庚○○、王珍婷間，互有犯意聯絡及行為分擔，均為
    共同正犯。
  (六)被告先後多次詐欺取財犯行，及先後多次意圖營利媒介外國
    人非法為他人工作犯行，暨先後多次行使使公務員登載不實
    公文書犯行，均各時間緊接、手法相同，分別觸犯構成要件
    相同之罪名，顯係分別基於概括犯意反覆為之，各應依修正
    前刑法第五十六條連續犯之規定論以一罪，並分別加重其刑
    。
  (七)被告就前揭犯罪事實欄二之犯行，其連續行使使公務員登載
    不實公文書罪、連續意圖營利媒介外國人非法為他人工作罪
    間，及行使偽造特種文書罪間，有方法結果之牽連關係，應
    依修正前刑法第五十五條規定，從一重依連續意圖營利媒介
    外國人非法為他人工作罪論處。又公訴意旨雖未論及被告前
    揭犯罪事實欄二中之行使偽造特種文書犯行，然此部分既與
    意圖營利媒介外國人非法為他人工作犯行間有牽連犯之裁判
    上一罪關係，顯為起訴效力所及，本院自應併予審理，附此
    敘明。
  (八)被告前因竊盜案件，經臺灣桃園地方法院判處有期徒刑四月
    ，不服上訴後，經臺灣高等法院駁回上訴確定，業於九十三
    年四月二十七日易科罰金執行完畢等情，有臺灣高等法院被
    告前案紀錄表及臺灣臺中地方法院檢察署刑案資料查註紀錄
    表在卷可憑，其五年以內故意再犯有期徒刑以上之罪即：前
    揭犯罪事實欄二之意圖營利媒介外國人非法為他人工作罪，
    已如前述，應依刑法第四十七條第一項之規定，遞加重其刑
    。
  (九)被告就前揭連續詐欺取財犯行及連續意圖營利媒介外國人非
    法為他人工作犯行，二者間犯意各別、行為互殊，應予分論
    併罰。
  (十)爰審酌被告前有侵占、竊盜、偽造文書等刑事犯罪紀錄，有
    臺灣高等法院被告前案紀錄表及臺灣臺中地方法院檢察署刑
    案資料查註紀錄附卷可按，素行非佳，其不思以正當方式賺
    取金錢，竟圖不勞而獲，連續多次詐騙他人手機以圖利，且
    為貪取不法利益，為達媒介外國人非法為他人工作以牟利之
    目的，連續多次虛以不實之結婚事項辦理前開不實之結婚登
    記，進而行使使公務員登載不實事項之公文書犯行，並偽造
    外僑居留證進而持之以行使，犯罪動機至非良善，足生損害
    於主管機關對於戶籍、身分及外國人居留管理之正確性，對
    社會秩序所生危害非輕，且迄今未與遭詐騙之被害人達成和
    解並賠償損害，再兼衡酌被告犯後除於本院最後審理時坦承
    部分詐欺取財犯行外，其於警詢、偵查乃至審理時供述反覆
    、飾詞卸責，犯罪後態度非佳、顯未見悔意，暨被告之智識
    程度、犯罪所得非寡、參與犯罪之程度等一切情狀，分別量
    處如之文所示之刑。另被告本案犯罪時間均係在九十六年四
    月二十四日以前，均合於中華民國九十六年罪犯減刑條例第
    二條第一項第三款所定減刑條件，均應依法減輕其宣告刑二
    分之一，爰分別減刑如主文所示之刑，及定其應執行之刑，
    以示懲儆。
  (十一)至前揭偽造之王珍婷外僑居留證一張，未據扣案，且現所在
    何處不明，業據被告於本院審理時陳明在卷，為免執行困難
    ，爰不宣告沒收。
  (十二)關於被告行使印尼國公務員所核發之賴鴻彬與賴菲卡之結婚
    證書及行使柬埔寨王國公務員所核發之辛○○與潘速塔、乙
    ○○與王珍婷之結婚證書行為部分。按我國刑法為國內法採
    屬地主義以保護中華民國之法益為目的，其第五條所稱本法
    於凡在中華民國領域外犯該條所列第一款至第五款之罪適用
    之，雖兼採保護主義之立法，但其目的乃在確保我國刑法所
    應保護之法益，蓋該條上列各款之保護對象，於我國家之生
    存、財政金融及經濟之安定進步並國際信用，至有關係，其
    第五款所指犯刑法第二百十四條、第二百十六條之罪，必須
    合於我刑法第二百十四條規定之要件，惟法文所稱公務員職
    務上所掌管之公文書，係指我國公務員（如駐外使、領館人
    員）所掌管之我國公文書而言，至於在我國境外使外國公務
    員在其職務上所掌之外國公文書為不實之登載，於我國之法
    益既無絲毫影響，且不在我刑法保護範圍之內，應由所在國
    家之法律加以保護處罰。又在我國境外除犯刑法第五條至第
    七條之罪外，法無處罰明文。最高法院著有六十九年度臺上
    字第二六八五號判例可資參照。查賴鴻彬與賴菲卡在印尼國
    取得之結婚證書，及辛○○與潘速塔、乙○○與王珍婷均在
    柬埔寨王國取得之結婚證書，無論該國對於結婚登記係採形
    式審查或實質審查，因該結婚證書係屬外國公務員所核發之
    文書，故被告其後行使該柬埔寨王國公務員核發之結婚證明
    書以申請我國簽證、結婚登記等行為，依前開說明，非屬我
    國刑法保護範圍，自不應處罰，併此敘明。
  (十三)末按外交部及駐外館處受理簽證申請時，應衡酌國家利益、
    申請人個別情形及其國家與我國關係決定准駁；其有下列各
    款情形之一，外交部或駐外館處得拒發簽證：1.在我國境內
    或境外有犯罪紀錄或曾遭拒絕入境、限令出境或驅逐出境者
    ；2.曾非法入境我國者；3.患有足以妨害公共衛生或社會安
    寧之傳染病、精神病或其他疾病者；4.對申請來我國之目的
    作虛偽之陳述或隱瞞者；5.曾在我國境內逾期停留、逾期居
    留或非法工作者；6.在我國境內無力維持生活，或有非法工
    作之虞者；7.所持護照或其外國人身分不為我國承認或接受
    者；8.所持外國護照逾期或遺失後，將無法獲得換發、延期
    或補發者；9.所持外國護照係不法取得、偽造或經變造者；
    10.有事實足認意圖規避法令，以達來我國目的者；11.有從事
    恐怖活動之虞者；12.其他有危害我國利益、公共安全、公共
    秩序或善良風俗之虞者，外國護照簽證條例第十二條第一項
    定有明文。從而，外國人民申請進入臺灣地區，其申請入境
    之事由是否屬實，主管機關應為實質審查，以判斷其真實與
    否，並非一經聲明，即有登載之義務，甚為明灼。是本件被
    告委請不知情、真實姓名不詳之人至外交部駐印尼國、柬埔
    寨王國駐外單位，以不實之賴鴻彬與賴菲卡結婚事由、辛○
    ○與潘速塔結婚事由、乙○○與王珍婷結婚事由，申請入境
    臺灣地區，既須經主管機關為實質之審查以為准駁之決定，
    縱主管機關疏未審查，致使朦混通過，准許入境，此部分仍
    不構成刑法第二百十四條之使公務員登載不實罪，附此敘明
    。
三、不另為無罪諭知部分：
  (一)公訴意旨另以：
  1.被告於九十三年四、五月間，與庚○○合作或自行以假結婚
    之方式引進外籍人士來臺灣，進而媒介外籍人士非法為他人
    工作而藉此牟利，而與庚○○並分別與後述孫文正等二十人
    ，共同基於意圖營利媒介外國人非法為他人工作之犯意聯絡
    ，被告自己或透過乙○○尋找孫文正、洪常泰、朱振炫、陳
    馨茹、徐子堅、楊哲維、蔡峻淵、梁秋容、石安倉、林瑞福
    、王殿文、張佑任、許佳綺、王玉枝、賴莉雅、潘麗娟、張
    育銘、林瑞豐、張順龍、任韋勳等二十人（下合稱孫文正等
    二十人，又孫文正等二十人之真實姓名及涉案情形，起訴書
    記載由檢察官另行偵辦中），充任我國籍之人頭丈夫或妻子
    ，被告、庚○○嗣再以假結婚方式，引進、媒介外籍人士來
    臺非法為他人工作，並藉此牟利。嗣於九十六年二月一日，
    在被告當時位於臺中縣大里市○○路○段八一六巷十六號六
    樓之居處經警循線查獲後，經警復於九十六年三月二十日，
    在被告上址居處，查獲扣得賴莉雅、王玉枝、蔡峻淵、梁秋
    容、潘麗娟、石安倉、林瑞福、張育銘、王殿文、張佑任、
    林瑞豐簽立之本票，及孫文正、洪常泰、朱振炫、王玉枝、
    陳馨如之護照，暨許佳綺之戶口名簿、徐子堅之身分證，孫
    文正、楊哲維之退伍證遺失證明書等物。因認被告涉犯違反
    就業服務法第六十四條第二項之意圖營利媒介外國人非法為
    他人工作罪嫌等語。
  2.被告於前揭時地，至戶政事務所辦妥辛○○與潘速塔結婚、
    乙○○與王珍婷結婚之不實結婚登記後，即分別與辛○○、
    潘速塔及乙○○、王珍婷共同基於行使使公務員登載不實公
    文書之犯意聯絡，先後向南投縣警察局外事課、臺中縣警察
    局外事課，申請辦理潘速塔、王珍婷之外僑居留證，使警察
    機關承辦人員將潘速塔、王珍婷來臺依親之不實居留事由，
    登載於職務上掌管之外僑居留資料之公文書上，足以生損害
    於警察機關對於外國人居留管理之正確性。因認被告涉犯刑
    法第二百十六條、第二百十四條之行使使公務員登載不實公
    文書罪等語。
  3.又被告基於買賣人口之犯意，於九十三年十二月間某日，媒
    介王珍婷至甲○○所經營、位於臺中縣梧棲鎮○○路○段四
    ○二巷一七七號之臺中農場工作時，同時以三十萬元之價款
    ，將王珍婷賣予甲○○，使王珍婷在前開農場工作期間，每
    日除三餐時間可各休息一小時吃飯及晚間十二時至隔日早晨
    六時可睡覺休息外，均需在該處負責粗重勞累之清洗、養鴨
    、包裝等工作，且僅因此獲得每月二千元或六千元等顯不相
    當對價之工作報酬，王珍婷並因護照遭戊○○取走而無法自
    行離臺。王珍婷在該農場工作約十六個月後，被告即再將王
    珍婷帶往位於不詳地點之某便當店，並以不詳代價媒介王珍
    婷在該便當店內工作。因認被告涉犯刑法第二百九十六條之
    一第一項之買賣人口罪等語。
  (二)按犯罪事實應依證據認定之，無證據不得認定犯罪事實，刑
    事訴訟法第一百五十四條第二項定有明文。又事實之認定，
    應憑證據，如未能發現相當證據，或證據不足以證明，自不
    能以推測或擬制之方法，以為裁判基礎（最高法院四十年臺
    上字第八六號判例參照）。且認定犯罪事實所憑之證據，雖
    不以直接證據為限，間接證據亦包括在內，然而無論直接證
    據或間接證據，其為訴訟上之證明，須於通常一般之人均不
    致有所懷疑，而得確信其為真實之程度者，始得據為有罪之
    認定，倘其證明尚未達到此一程度，而有合理之懷疑存在，
    而無從使事實審法院得有罪之確信時，即應由法院為諭知被
    告無罪之判決（最高法院七十六年臺上字第四九八六號判例
    參照）。又刑事訴訟法第一百六十一條第一項規定：檢察官
    就被告犯罪事實，應負舉證責任，並指出證明之方法。因此
    ，檢察官對於起訴之犯罪事實，應負提出證據及說服之實質
    舉證責任。倘其所提出之證據，不足為被告有罪之積極證明
    ，或其指出證明之方法，無從說服法院以形成被告有罪之心
    證，基於無罪推定之原則，自應為被告無罪判決之諭知（最
    高法院九十二年度臺上字第一二八號判例參照）。
  (三)公訴人認為被告涉犯前揭罪嫌，就前揭(一)、1.部分，係以：
    經警於前揭時地扣得之賴莉雅、王玉枝、蔡峻淵、梁秋容、
    潘麗娟、石安倉、林瑞福、張育銘、王殿文、張佑任、林瑞
    豐簽立之本票，及孫文正、洪常泰、朱振炫、王玉枝、陳馨
    如之護照，暨許佳綺之戶口名簿、徐子堅之身分證，孫文正
    、楊哲維之退伍證遺失證明書，為其所憑之論據；就前揭(一)
    、2.部分，係以：證人乙○○證稱有至警察局辦理王珍婷之
    外僑居留證等語，為其所憑論據；就前揭(一)、3.部分，係以
    ：觀諸卷附王珍婷在前開臺中農場工作、居住環場之照片，
    王珍婷在臺中農場之環境相當狹小、擁擠，未受有人道之對
    待，且被告以不當債務約束、扣留相關護照或利用外籍人士
    亦為假結婚入境而不敢張揚等方式，控制王珍婷之自由，使
    王珍婷看似未受有人身自由之拘束，實則因尚需背負龐大債
    務、礙其假結婚身分、無護照且不易辦理離境手續而只能默
    默成為替引進者賺取暴利之工具，而僱用者為使其所付出之
    費用得以獲得最大之報酬，亦多以超出我國一般勞工工時及
    工作量、遠低於我國一般勞工薪資等情形，壓榨外籍人士之
    勞力及經濟，實際上即與將人予以販賣供己支配使用無異，
    為其所憑之論據。訊據被告堅詞否認前揭不法犯行，辯稱：
    王珍婷實際上並未辦理外僑居留證；扣案孫文正等二十人之
    證件，有些是我本來要介紹給庚○○的人頭，有則是我自己
    要引進柬埔寨、泰國籍人士的人頭，大部分的人頭都跑掉沒
    有引進外籍人士；王珍婷是自願至甲○○經營之臺中農場工
    作，我並無將王珍婷賣給甲○○，亦無限制王珍婷的行動自
    由等語。被告辯護人則辯護稱：戊○○主觀上並無將王珍婷
    賣給甲○○之意思，且王珍婷在甲○○經營之臺中農場工作
    期間，除每月薪資二萬二千元外，每月尚有二千元之外加生
    活費，王珍婷自始自終並未受類似奴隸之不自由地位，核與
    刑法第二百九十六條之一規定買賣人口，貶抑人格之要件不
    符等語。
  (四)經查：
  1.被告於九十六年二月一日，在其當時位於臺中縣大里市○○
    路○段八一六巷十六號六樓之居處經警循線查獲後，嗣經警
    復於九十六年三月二十日，在被告之上址居處，查獲扣得賴
    莉雅、王玉枝、蔡峻淵、梁秋容、潘麗娟、石安倉、林瑞福
    、張育銘、王殿文、張佑任、林瑞豐簽立之本票，及孫文正
    、洪常泰、朱振炫、王玉枝、陳馨如之護照，暨許佳綺之戶
    口名簿、徐子堅之身分證，孫文正、楊哲維之退伍證遺失證
    明書乙節，業據被告供承在卷，並有臺中市警察局第二分局
    搜索扣押筆錄、扣押物品一覽表附卷可按。然縱使被告原本
    欲與證人庚○○合作或欲自行以假結婚之方式引進外籍人士
    來臺灣，惟依前開經警扣得之孫文正等二十人證件，至多亦
    僅能認定被告有持有管領該證件之事實，且孫文正等二十人
    縱使有與外籍人士結婚之情事，於無其他積極證據足資證明
    孫文正等二十人均係基於假結婚之意思而與各該外籍人士結
    婚，亦無其他積極證據證明與孫文正等二十人結婚之外籍人
    士，嗣後入境我國確亦有為他人工作之情形下，自無從以推
    測或擬制之方法，遽為不利被告之認定。
  2.按行使使公務員登載不實公文書罪，並無處罰未遂犯，此觀
    刑法第二百十六條、第二百十四條之規定甚明。又王珍婷以
    結婚名義而於九十三年十一月十二日入境我國，係僅持停留
    簽證入境我國，且迄今並未向警察機關辦理外僑居留證之事
    實，有臺中市警察局第二分局九十六年十月二十四日覆本院
    函併附內政部警政署外僑入出境資料處理系統查詢表一紙附
    卷可按（見本院卷一第一九九至二○一頁）。再參諸卷附潘
    速塔之護照影本一紙、內政部警政署外僑出入境資料處理系
    統查詢表二紙及法務部入出境資訊連結作業查詢表一紙附卷
    可按（見烏日分局警卷第二二頁、二二頁背面、臺灣臺中地
    方法院檢察署九十四年度偵字第一五八六八號偵查卷第十頁
    ；臺灣南投地方法院檢察署九十五年度偵字第二九九四號偵
    查卷第四八頁背面），可知潘速塔亦於九十三年八月七日係
    持三十日之停留簽證（嗣延長停留期間至九十四年二月三日
    ）入境我國，且其於九十三年十二月九日為警臨檢查獲後，
    旋即於同年十二月二十一日出境離開臺灣，自亦無向警察機
    關辦理外僑居留證之事實，堪以認定。依前開規定，此部分
    自無從逕為不利被告之認定。
  3.按刑法第二百九十六條之一買賣質押人口罪，所保護之法益
    為個人之人身自由，亦即個人之意思決定自由與身體活動之
    自由（最高法院九十四年度臺上字第四七一一號判決意旨參
    照）。又刑法第二百九十六條之一第一項之買賣、質押人口
    罪，並不以剝奪、限制被害人之人身自由為必要，僅其買賣
    之行為，貶抑被害人之人格，使被害人處於類似物品之地位
    ，即屬該當，惟其性質上為必要共犯中之對立犯，其犯罪之
    實行，須有買方、賣方或出質、受質之雙方，始能成立犯罪
    ，且雙方均構成犯罪，而所謂「買賣人口」，乃指行為人（
    買方或賣方）與他人（賣方或買方）就人口（被害人）及價
    金為合致之意思表示，並將被害人移置於買方或他人實力支
    配下之行為（參見最高法院九十六年度臺上字第二八五八號
    判決、九十六年度臺上字第五九六○號判決，亦同此旨）。
    經查，證人王珍婷在前開臺中農場期間，每天工作十二小時
    ，其每月薪資為二萬二千元，且其在前開臺中農場工作約十
    七個月期間，其中合計約三十萬元之薪資係由被告取走，期
    間因證人甲○○向其說被告將其賣給證人甲○○一年，所以
    該一年期間證人甲○○每月僅給付其二千元等情，固據證人
    珍婷於檢察官訊問時結證在卷，惟證人甲○○每月僅給付證
    人王珍婷二千元之前開一年期間過後，證人王珍婷即連續二
    個月均自證人甲○○處領得每月二萬二千元之薪資，且證人
    王珍在前開臺中農場工作期間，每二週有休假一日，休假時
    證人王珍婷有時會出去購物等情，亦據證人珍婷於檢察官訊
    問時結證明確（見前開九十六年度偵字第四二七八號偵查卷
    四第四至六頁；同偵查卷二第二四、二五頁）。則被告與證
    人甲○○間倘果真有買賣質押證人王珍婷之意思合致，證人
    豈有嗣再按月依約給付證人王珍婷全額薪資，甚且使證人王
    珍婷於工作期間有固定正常休假並得自由外出機會之可能？
    則證人甲○○給付被告該三十萬元，是否確係買賣質押人口
    之價金，已非無疑。且綜參：(1)證人王珍婷須給付被告仲介
    費用，因證人王珍婷剛來臺灣時並未給付被告仲介費用，故
    被告就幫證人王珍婷找工作抵仲介費用，證人王珍婷的仲介
    費用約三十萬元或三十二萬元乙節，亦據證人乙○○於本院
    審理時結證明確，已如前述；(2)被告帶同證人王珍婷至前開
    臺中農場與證人甲○○洽談工作時，證人壬○○亦有到場翻
    譯，當時有討論證人王珍婷的薪資問題，大家均無爭執，證
    人王珍婷也說可以，而證人王珍婷在前開臺中農場工作期間
    ，曾撥打電話向證人壬○○抱怨工作累、吃不飽、要去買東
    西吃但不能出去，嗣經證人壬○○與證人甲○○電話溝通後
    ，證人王珍婷有與證人壬○○電話聯絡說證人甲○○有加菜
    等語（見本院卷一第二三六、二三七頁）；(3)證人王珍婷在
    前開臺中農場期間，每月休假二日乙節，亦據證人甲○○於
    檢察官訊問時結證在卷（見前開九十六年度偵字第四二七八
    號偵查卷二第五、六頁；同偵查卷三第四七頁），核與證人
    王珍婷前揭證述情形，互核相符外，且證人甲○○於本院審
    理時亦明確結證：王珍婷的薪資二萬二千元中，由戊○○拿
    二萬元、王珍婷拿二千元部分，這麼久的期間王珍婷均無異
    議，這是戊○○、王珍婷內部的事情；我並未與戊○○約定
    王珍婷在前開臺中農場工作之期間有多久；證人王珍婷在前
    開臺中農場工作期間，休假有自己外出購物；王珍婷下班以
    後，有時是晚上七、八點，有時是半夜，因為我們半夜都要
    出貨，才知道乙○○來找王珍婷，乙○○來有時後來壹個多
    小時，就當晚回去，有時候休假日來乙○○就載王珍婷回家
    等語以觀（見本院卷一第二二五、二三○、二三一頁），益
    見倘認證人甲○○給付被告之前開三十萬元，即係被告與證
    人甲○○間達成買賣質押人口之意思合致所支付之價金，或
    認被告在前開臺中農場工作期間之人身自由遭受不法之限制
    ，顯均屬速斷，自無從逕為不利被告之認定。
  (五)此外，本院復查無其他積極證據足資證明被告有前揭不法犯
    行，此部分本應為諭知被告無罪之判決，然公訴意旨認此部
    分與被前開論罪科刑之意圖營利媒介外國人非法為他人工作
    罪間，有連續犯或牽連犯之裁判上一罪關係，爰不另為無罪
    之諭知，附此敘明。
四、同案被告丁○○部分，業經本院另行審結；另同案被告乙○
    ○部分，爰由本院另行審結，併予敘明。
據上論斷，刑事訴訟法第二百九十九條第一項前段，就業服務法
第六十四條第二項，刑法第十一條前段、第二十八條、（修正前
）第五十六條、第二百十六條、第二百十四條、第二百十二條、
第二百二十條第二項、第三百三十九條第一項、（修正前）第五
十五條、第四十七條第一項、（修正前）第五十一條第五款，刑
法施行法第一條之一第一項、第二項前段，中華民國九十六年罪
犯減刑條例第二條第一項第三款、第七條、第十條第一項，判決
如主文。
本案經檢察官丙○○到庭執行職務。
中    華    民    國    97    年    2     月    18    日
                  刑事第九庭    審判長法  官  周瑞芬
                                      法  官  莊秋燕
                                      法  官  何世全
上正本證明與原本無異。
如不服本判決，應於收送達後十日內向本院提出上訴書狀（應敘
述具體理由並附繕本），上訴於臺灣高等法院臺中分院。
上訴書狀如未敘述理由，應於上訴期間屆滿後二十日內補提理由
書於本院。
                                      書記官  童洪芳美
中    華    民    國    97    年    2     月    18    日
附錄論罪科刑法條：
刑法第三百三十九條第一項
意圖為自己或第三人不法之所有，以詐術使人將本人或第三人之
物交付者，處五年以下有期徒刑、拘役或科或併科一千以下罰金
。
就業服務法第四十五條
任何人不得媒介外國人非法為他人工作。
就業服務法第六十四條第二項
意圖營利而違反第四十五條規定者，處三年以下有期徒刑、拘役
或科或併科新臺幣一百二十萬元以下罰金。
刑法第二百十六條
行使第二百十條至第二百十五條之文書者，依偽造、變造文書或
登載不實事項或使登載不實事項之規定處斷。
刑法第二百十四條
明知為不實之事項，而使公務員登載於職務上所掌之公文書，足
以生損害於公眾或他人者，處三年以下有期徒刑、拘役或五百元
以下罰金。
刑法第二百十二條
偽造、變造護照、旅券、免許證、特許證及關於品行、能力服務
或其他相類之證書、介紹書，足以生損害於公眾或他人者，處一
年以下有期徒刑、拘役或三百元以下罰金。


司法院資訊處製作；財團法人民間司法改革基金會備份。
